【裁判字號】    89,簡上,35
【裁判日期】    890811
【裁判案由】    回復原狀
【裁判全文】
臺灣臺中地方法院民事判決  八十九年度簡上字第三十五號
    上  訴  人  甲○○
    被  上訴人  保你家國際事業股份有限公司
                            住.
    法定代理人  蔡富源      住.
    訴訟代理人  廖永鈞      住.
                蔡英美      住.
                王文新      住.
右當事人間請求回復原狀事件，上訴人對於中華民國八十八年十一月一日本院豐原簡
易庭八十八年度豐簡字第四八二號第一審判決提起上訴，本院判決如左：
    主      文
原判決關於駁回上訴人後開第二項之訴部份，及該部份假執行之聲請，並訴訟費用之
裁判廢棄。
被上訴人應再給付上訴人新臺幣肆拾捌萬玖仟陸佰元及自民國八十七年十一月五日起
至清償日止，按年息百分之五計算之利息。
其餘上訴駁回。
第一審及第二審訴訟費用由被上訴人負擔。
    事      實
一、上訴人方面：
(一)聲明：
  1.原判決除確定部份外廢棄。
  2.被上訴人應再給付上訴人新臺幣（下同）肆拾捌萬玖仟陸佰元及自民國八十六年
    三月十九日起至清償日止，按年息百分之五計算之利息。
(二)陳述：除與原審判決書所載者相同茲予引用外，補稱：
  1.上訴人即原告於八十五年三月十九日與被上訴人即被告簽訂經銷契約，由上訴人
    於台北縣新店地區全權經銷「保你成瓦斯防爆器」，而被上訴人依契約第十三條
    應負責全面配合電視、報紙、廣告各種文宣促銷等，上訴人並於簽約同時交付五
    十萬元予被上訴人，嗣被上訴人並未全面配合電視、報紙、廣告等各種文宣促銷
    等，上訴人並於簽約同時交付五十萬元正予上訴人，嗣被上訴人並未全面電視、
    報紙、廣告等各種文宣促銷，且該經銷專案亦完全取消，致上訴人無從推展販售
    「保你家瓦斯防爆器」業務，為此，上訴人於八十五年十月十五日，爰依契約第
    十四條第二項之規定，以書面向被上訴人終止本件經銷契約。
  2.上訴人係依據兩造間之經銷契約書第十四條第二項規定，為本件請求權依據，即
    「甲乙雙方若違反本合約中任何一條之規定，則雙方有權得以書面通知終止本合
    約並得要求對方負擔因此發生之損失賠償，且不得有先訴抗辯權」，而損害賠償
    依民法第二百十三條第一項之規定，應回復至他方損害發生前之原狀，是以，上
    訴人請求被上訴人將給付之五十萬元返還，並加計自八十五年三月十九日起（即
    受領時）之利息，又上訴人依約終止合約後，因先前給付之五十萬元予被告，自
    受有該金額及受領時之利息損害，依上開第十四條第二項之約定，本得請求被上
    訴人依約給付，原審亦採相同之見解。
  3.原審肯認上訴人對被上訴人之損害賠償請求權，實值贊同，惟其對於損害賠償之
    見解，卻多與法相違，甚至准許被上訴人以貨款抵充，認定餘額始為上訴人之損
    害云云，難予茍同，分述如後：
  (1)以本案為例，被上訴人本應依據經銷契約第十三條之規定，應負責全面配合電視
    、報紙、廣告等各種文宣促銷，輔導上訴人設立全省各地瓦斯防災設備同業公會
    ，配合政府推廣，然而，被上訴人非但未配合電視、報紙廣告等各種文宣促銷，
    反將該經銷專案完全取銷（被上訴人未爭執此點），經上訴人終止契約在案，而
    上訴人當初係基於被上訴人有強力文宣促銷、專案計劃之保證，遂與之簽訂經銷
    契約書並繳交保證金五十萬元，同時並以五十萬元抵充貨款，向被上訴人進貨，
    以達銷售、賺取利潤之目的，詎料，被上訴人片面違約，其提供瓦斯防爆器，沒
    有配合促銷，根本毫無價值可言，是以，上訴人實際上無從銷售，此由所有的瓦
    斯防爆器仍在上訴人處，根本未售出即可證明，準此，上訴人非但無從獲利，更
    損失成本即交付被上訴人之五十萬元（或被上訴人所謂之四十八萬九千六百元）
    。
  (2)依經銷契約第四條規定，被上訴人供貨予上訴人每個防爆器之價格為一千六百元
    ，建議售價為三千九百元，分期付款價則為四千五百元，若僅以建議售價三千九
    百元論，則每個防爆器扣除成本約可賺二千元，再以上訴人進貨三零六個計算，
    若被上訴人未片面違約，上訴人全數賣出至少可賺上六十一萬二千元，此亦為上
    訴人所失之利益。
  (3)承上所述，上訴人本可要求一百餘萬元之損害賠償，卻僅僅要求被上訴人賠償原
    先給付之五十萬元，實並不為過，然而原審竟放任違約者得利，受損者，未獲任
    何補償，自有違法律正義。
  (4)另原審竟以保證金五十萬元扣除貨款，作為上訴人真正所受損害，實難茍同，舉
    例而言，金光黨徒以一百元之假玉燭，騙取被害人金錢十萬元，此時被害人所受
    之損害，應為十萬元，斷不會將一百元予以扣除，因此原審之判決，與經驗法則
    不符。
  4.被上訴人稱其已盡契約之責任，支付數百萬元電視報紙廣告乙事，與事實不符。
  (1)被上訴人對於其未依約履行促銷，是以上訴人以書面終止該經銷契約乙事，原審
    歷次審理均未爭執，迄今始臨訴稱其支付數百萬元電視報紙廣告，自不足採信，
    且與事實不符。
  (2)又依經銷契約書第二條所載，上訴人經銷區域限於新店地區（台北縣新店區），
    第十三條規定，甲方（即被上訴人）負責「全面」配合電視、報紙、廣告等各種
    文宣，輔導設立「全省各地」瓦斯防災設備同業公會，承上述規定解釋，被上訴
    最起碼應負責之促銷方式有電視、報紙、廣告三種，且是全省性、全面性的方式
    ，始利用上訴人在該經銷區域銷售。若被上訴人單純將其促銷方式局限於台中地
    區之有線電視系統上之廣告，自未依約盡其責任及義務，自屬違約。
  (3)對於被上訴人所提之證據1.至6.與被上訴人是否履行契約義務無關。
  5.本件經銷契約書第三條規定，期限暫訂一年，應自八十五年三月十九日起至八十
    六年三月十八日止，上訴人於八十五年十月十五日終止之，自屬於合約有效期間
    終止之，被上訴人指上訴人未於有效期間內終止合約，以及訴訟請求法律關係不
    適格，顯有誤會。
  6.依經銷契約第十七條規定：「如六個月內，乙方（即上訴人）無法配合甲方（即
    被上訴人）推廣政策及業績如每月未達基數三分之一，甲方得終止本合約，取消
    乙方該地區經銷權，並全額現金收回所有存貨，乙方不得異議「（原付之保證金
    抵充之貨款一併退回）」，上開規定是指若上訴人無法達到被上訴人業績要求時
    ，被上訴人得終止合約，而被上訴人終止合約後，反而是應以全額現金收回所有
    存貨，甚至於原付保證金之貨款必須一併退回，參照本案情形是被上訴人方面違
    約，由上訴人終止契約，舉輕以明重，前開情形，被上訴人尚應將存貨取回，而
    保證金或貨款應取回，本案之情形，被上訴人更應將貨款（包括原付保證金抵充
    之貨款）退回予上訴人，豈有任由被上訴人將存貨留給上訴人處理，由上訴人負
    擔該損失之理？
(三)證據：援用原審之立證方法。
乙、被上訴人方面：
    被上訴人未於最後言詞辯論期日到場，惟提出書狀及準備程序、其餘言詞辯論期
    日中聲明或陳述如下：
(一)聲明：駁回上訴。
(二)陳述：除與原審判決書所載者相同茲予引用外，補稱：
  1.對於上訴人主張依經銷契約第四條規定，被上訴人供貨予上訴人每個防爆器之價
    格，建議售價為三千九百元，分期付款價則為四千五百元等不爭執。
  2.被上訴人已盡契約之責任，支付數百萬元電視報紙廣告，有各大報頭版下半版大
    型廣告一捲，與電視台廣播請款單為證，另政府亦因八十四年台中市衛爾康餐廳
    瓦斯氣暴六十四人死亡後，營業戶規定，應加裝漏氣自動遮段防爆裝置，故其他
    經銷商均能順利推廣，賺取利潤，反觀上訴人簽訂契約後，因原經營冷氣機買賣
    業務，非但沒空推銷，連上訴人要求店面必空出至少五坪空間陳列政府規定加裝
    之文宣及展示台，復無專人接受上述專家訓練，其未盡經銷責任甚明，其訴顯無
    理由。
  3.次按繼續性契約僅有終止契約之問題，當然無回復原狀之問題，而終止契約之法
    效係向後發生效力，亦即上訴人主張八十五年十月十五日終止契約，嗣後契約已
    不復存在。本件原告雖於八十五年三月二十日交付五十萬元予被告，依契約第十
    二條之約定係「地區權利保證金」，可抵充第一期貨款，另上訴人八十五年三月
    二十日ＳＰ五０五型瓦斯防爆器進貨七十二個，每個一千六百元，計十一萬五千
    二百元，ＳＰ八六六Ａ型瓦斯防爆器進貨三十個，每個一千六百元，計四萬八千
    元，八十五年六月十八日ＳＰ五０五型瓦斯防爆器，進貨一百四十四個，每個一
    千六百元，計二十三萬零四百元，ＳＰ八六六Ａ型瓦斯防爆器進貨六十個，每個
    一千六百元，計九萬六千元，總計原告入貨四十八萬九千六百元，綜上所述，原
    告主張於八十五年十月十五日終止契約以後，兩造並無買賣發生，自無從回復原
    狀，又終止契約與解除契約之法效不同，不生回復原狀之問題，已如前述，本件
    上訴人之訴為無理由。
  4.另上訴人從未於有效期間終止雙方契約，亦足認被告未違約，無繼續准許原告請
    求法律之依據，上訴人之訴顯無理由。
(三)證據：援用原審之立證方法，並提出：
  1.九二一地震馬市長剪報。
  2.消防署長剪報。
  3.被告防災促銷專輯特刊。
  4.書記官遭申誡記過函。
  5.訴訟救助三億裁定。
  6.上訴人即原告承諾將提營運協助輔導銷售約定書（上訴人迄今仍未提出）。
    理      由
一、本件被上訴人，未於最後言詞辯論期日到場，核無民事訴訟法第三百八十六條所
    列各款之情形，爰依上訴人聲請，由其一造辯論而為判決。
二、本件上訴人主張其於八十五年三月十九日與被上訴人即被告簽訂經銷契約，由上
    訴人於台北縣新店地區全權經銷「保你成瓦斯防爆器」，而被上訴人依契約第十
    三條應負責全面配合電視、報紙、廣告各種文宣促銷等，上訴人並於簽約同時交
    付五十萬元予被上訴人，嗣被上訴人並未全面配合電視、報紙、廣告等各種文宣
    促銷等，上訴人並於簽約同時交付五十萬元正予上訴人，嗣被上訴人並未全面電
    視、報紙、廣告等各種文宣促銷，且該經銷專案亦完全取消，致上訴人無從推展
    販售「保你家瓦斯防爆器」業務。為此，上訴人於八十五年十月十五日，爰依契
    約第十四條第二項之規定，以書面向被上訴人終止本件經銷契約，依經銷契約第
    四條規定，被上訴人供貨予上訴人每個防爆器之價格為一千六百元，建議售價為
    三千九百元，分期付款價則為四千五百元，若僅以建議售價三千九百元論，則每
    個防爆器扣除成本約可賺二千元，再以上訴人進貨三零六個計算，若被上訴人未
    片面違約，上訴人全數賣出至少可賺上六十一萬二千元，此亦為上訴人所失之利
    益，是上訴人請求被上訴人賠償原先五十萬元，故扣除原判決已判決確定部份，
    請求判決如上訴聲明所示。被上訴人則以其已盡契約之責任，支付數百萬元電視
    報紙廣告，有各大報頭版下半版大型廣告一捲，與電視台廣撥請款單為證，另政
    府亦因八十四年台中市衛爾康餐廳瓦斯氣暴六十四人死亡後，營業戶規定，應加
    裝漏氣自動遮段防爆裝置，故其他經銷商均能順利推廣，賺取利潤，反觀上訴人
    簽訂契約後，因原經營冷器機買賣業務，非但沒空推銷，連上訴人要求店面必空
    出至少五坪空間陳列政府規定加裝之文宣及展示台，復無專人接受上述專家訓練
    ，其未盡經銷責任甚明，另上訴人從未於有效期間終止雙方契約，亦足認被告未
    違約，無繼續准許原告請求法律之依據，上訴人之訴顯無理由等語置辯。
三、上訴人主張兩於八十五年三月十九日簽訂經銷契約，由上訴人於台北縣新店地區
    全權經銷「保你成瓦斯防爆器」，並於契約第十三條約定被上訴人應負責全面配
    合電視、報紙、廣告各種文宣促銷等，上訴人並於簽約同時交付五十萬元予被上
    訴人，依經銷契約第四條規定，被上訴人供貨予上訴人每個防爆器之價格為一千
    六百元，建議售價為三千九百元，分期付款價則為四千五百元，上訴人進貨三零
    六個，若以每個一千六百元計，共計四十八萬九千六百元，及上訴人於訂約後八
    十五年五月十五日對被上訴人為終止契約之意思表示等事實，並於原審提出兩造
    所不爭執之經銷契約書、台北郵局第三十九支局、東言法律事務所催告函及其回
    執（以上均為影本）為證，被上訴人對此亦不爭執，自可堪信為真。又上訴人主
    張被上訴人訂約後非未但配合電視、報紙廣告等各種文宣促銷，反將該經銷專案
    完全取銷等語，被上訴人則抗辯被上訴人已盡契約之責任，支付數百萬元電視報
    紙廣告，有各大報頭版下半版大型廣告一捲，與電視台廣播請款單為證，經查，
    被上訴人主張其已盡契約之責任，支付數百萬元電視報紙廣告，並主張其有於各
    大報頭版下刊載半版大型廣告，及電視台廣告片一捲，與電視台播放請款單為證
    ，除提出之有刊登廣告之報紙乙節，為上訴人所不爭執外，本院自可採信為真外
    ，另就有全面配合電視廣告促銷乙節，除經上訴人所否認外，被上訴人雖以書狀
    提出聲請調閱台中地方法院檢察署八十六年度偵字第五九二０號全卷，欲證明被
    上訴人有盡履約之責任，而有近五百萬元之促銷、電視及各大報之廣告等語，然
    經本院於準備程序時，依職權向被上訴人闡明調閱上開卷宗，是否可證明有刊登
    電視廣告乙節，被上訴人則稱：「我承認我們有拍壹支廣告，但電視上沒有播出
    」等語，足見被告縱有拍製廣告而支出高額費用，充其量僅能證明，被告有拍製
    廣告之舉動，至於實際上是否有將其所花費高額所製作之廣告影帶再委請電視媒
    體公司實際公開播出，則不能因此得到證明，是被上訴人抗辯有於電視刊登廣告
    乙節，勢必另為提出以利證據始能謂其已為充份之證明，單純透過調閱卷宗，自
    無從證明上開事項，而就被上訴人主張有於自由時報、中國時報刊登報紙乙節而
    請求調卷部份，既經上訴人表示對此被上訴人有刊登報紙乙節不為爭執，本院自
    應據此採為認定事實之基礎，無庸再命其舉證，益見本院並無必要再依上訴人之
    聲請閱卷宗，故本院於八十九年五月十五日準備程序開庭時，當庭由受命法官當
    庭諭知：被上訴人應提出有依約履行「負責全面配合電視（含有線或無線）等各
    種文宣促銷」之契約義務等證明，被上訴人則直至辯論終結期日，仍未提出具體
    有利之證明以實其說，而其於狀紙內所表示之有「電視台廣播放請款單為證」，
    除未提出於卷內為證，復未提出其可供調查之方法，尚難謂其已提出有利之證據
    為舉證。是被上訴人抗辯於電視刊登廣告乙節，即不足採信，從而上訴人此部份
    之主張即屬可採。
四、按解釋契約固應探求當事人之真意，不能拘泥於契約文字，但契約文字以表示當
    事人真意，無須別事探求者，即不得反捨契約文字而更為曲解，最高法院十七年
    上字第一一一八號著有判例，經查，兩造於契約書約定由上訴人經銷被上訴人之
    產品在新店地區全權經銷（第一條及第二條），並約定由被上訴人全面配合電視
    、報紙、廣告等各種文宣促銷，並輔導上訴人設立全省各地瓦斯防災設備同業公
    會，配合政府推廣等事務（第十三條），並約定兩造雙方若違反本合約中任何一
    條規定，則甲乙雙方有權得以書面通知終止合約，並得要求對方負擔因此發生之
    損失賠償，且不得有先訴抗辯權（第十四條第二項），足見雙方之契約內容既為
    經銷商品，而衡諸一般社會常情，其廣告宣傳對於經銷之效果影響非可謂小，而
    社會上存在有各種之廣告宣傳方法，諸如透過電視（包含有線、無線電視廣告）
    、廣播、電腦網路、多媒體廣告、報紙、雜誌、廣告看版（包括大字報、或大型
    電腦看版）、其他各種文宣（諸如廣告紙、傳單）等可供促銷之方法，均為被上
    訴人現時可資運用各種文宣方法，兩造之契約既約定由被上訴人全面配合電視、
    報紙、廣告等各種文宣促銷，依契約文字之解釋，被上訴人所負責之促銷方法，
    應不僅限於報紙等方式，尚有電視、其上開所列之其他方式，始可謂為以各種文
    宣促銷，否則徒以報紙，仍僅能謂係使用部份方法為促銷而已，況所為之各種文
    宣之宣傳層面自應及於全國各地，始得謂為全面性之廣告促銷，則被上訴人僅提
    出刊登報紙方法，尚難謂其充份滿足依契約契約書第十三條之約定，從而上訴人
    以其未履約對被上訴人為終止契約之意思表示，並依據兩造契約第十四條第二項
    約定，以被上訴人違反契約第十三條之約定為由，終止兩造合約，並要求被上訴
    人負擔因此所發生之損害賠償，自有理由。
五、上訴人向上訴人訂貨之數量共有三百零六個，此為兩造所不爭執，堪信為真，依
    經銷契約第四條規定，被上訴人供貨予上訴人每個防爆器之價格為一千六百元，
    建議售價為三千九百元，分期付款價則為四千五百元，若僅以建議售價三千九百
    元論，每個防爆器可賺取差價二千三百元，則依照上訴人扣除成本後計算僅剩可
    賺二千元，則依此數據，再以上訴人進貨三零六個計算，則計上訴人如於被上訴
    人確實履行時，其可獲得之利潤應為六十一萬二千元，此應為被上訴人所失之利
    益。從而上訴人僅就其中之五十萬元為請求，自屬有據，應予准許。
六、按給付無確定期限者，債務人於債權人得請求給付時，經其催告而未為給付，自
    受催告時起，負遲延責任。其經債權人起訴而送達訴狀，或依督促程序送達支付
    命令，或為其他相類之行為者，與催告有同一之效力，民法第二百二十九條第二
    項定有明文，另遲延之債務，以支付金錢為標的者，債權人得請求依法定利率計
    算之遲延利息，但約定利率較高者，仍從其約定利率，民法第二百三十三條第一
    項定有明文，經查，本件上訴人終止契約後，雖即得依約向被上訴人請求損害賠
    償，惟上訴人遲至八十七年十一月四日，始發函催告被上訴人履行損害賠償之責
    ，此有上訴人提出之東言法律事務所函文及回執影本各一紙在卷足參，是上訴人
    就上開准許金額請求支付利息，請求自八十七年十一月五日起至清償日止，按法
    定利率百分之五計算之利息，其餘之請求，自屬無據，不應准許。
七、原審謂以本件上訴人即原告主張其與被告訂立「保你家瓦斯防爆器」之經銷契約
    後，因被上訴人即被告未依約履行促銷，故依契約規定以書面終止該經銷契約，
    並依契約規定主張被上訴人應賠償其所受之損害，業據原告提出兩造均不爭執之
    經銷契約為證，因認該契約確因被告未能履行促銷義務，由原告終止之，亦為被
    告所不爭執，是上訴人主張依該契約第十四條第二項被告應賠償原告因終止合約
    所受之損害，自可採信等語，核與上開意旨尚無違背，然原審依被告辯稱原告第
    一期貨款共四十八萬九千六百元尚未給付，有被告提出計算書一紙為憑，原告對
    此並不爭執，而依該經銷契約第十二條規定，原告於簽約時提供五十萬元為地區
    權利保證金，該保證金可抵充第一期貨款，是依兩造原訂立之經銷契約，原告未
    給付之貨款本即可自保證金抵充，況原告亦自認貨物均在其處，故原告請求之損
    害自應扣除其未付之貨款，始為其真正所受之損害，是上訴人之請求在一萬零四
    百元範圍內及自訴狀繕本送達翌日起算之利息為有理由，逾此範圍之請求，為無
    理由，不應准許等語固非無見，然原審誤認原告所受損害應扣除貨款四十八萬九
    千六百元後之一萬零四百元，尚有未洽。則原審就上開應准許部份，為上訴人敗
    訴之判決，並駁回其假執行之聲請，尚有違誤，上訴意旨求為改判，為有理由，
    爰由本院予以廢棄改判如主文第二項所示，至於上訴人之請求不應准許部份，原
    判決為上訴人敗訴之判決，並駁回其假執行之聲請，經核於法並無不合，上訴意
    旨求為改判，為無理由，應駁回其上訴。
八、本件事證已臻明確，兩造其餘攻擊防禦方法及舉證，與本件判決結果並無影響，
    爰不一一論述，附此敘明。
九、據上論結，本件上訴為一部有理由，一部無理由，依民事訴訟法第四百三十六條
    之一第三項、第四百四十九條第一項、第二項、第四百五十條、第七十九條但書
    、第四百六十三條、第三百八十五條第一項前段，判決如主文。
中      華      民      國    八十九    年      八      月     十一     日
                            臺灣臺中地方法院民事第三庭
~B審判長法官  林清鈞
~B法      官  張瑞蘭
~B法      官  許石慶
右為正本係照原本作成
附記二不得上訴。
中      華      民      國    八十九    年      八      月     十六     日
~B法院書記官


司法院資訊處製作；財團法人民間司法改革基金會備份。
